臺灣苗栗地方法院民事判決　　　　　　　99年度重訴字第52號
原　　　告　李俊仁
　　　　　　李俊禮
前二人共同
訴訟代理人　楊沛生律師
被　　　告　江卉妤
訴訟代理人　陳尚敏律師
上列當事人間分割共有物事件，本院於民國100 年4 月28日言詞
辯論終結，判決如下：
    主      文
兩造共有坐落苗栗縣銅鑼鄉○○○段129 、130 、137 及138 地
號土地及苗栗縣銅鑼鄉○○段482 地號土地，分割方法如附圖所
示：(一)編號甲部分、面積259.66平方公尺土地分歸被告取得。(二)
編號乙部分、面積259.66平方公尺土地分歸原告李俊仁取得。(三)
編號丙部分、面積259.66平方公尺土地分歸原告李俊禮取得。
被告應分別補償原告如附表一所示之金額。
訴訟費用由兩造按附表二所示之比例負擔。
    事實及理由
一、原告主張：坐落苗栗縣銅鑼鄉○○○段129 、130 、137 及
    138 地號土地（下稱系爭129 地號等4 筆土地）及同鄉○○
    段482 地號土地（下稱系爭482 地號土地）為兩造所共有，
    兩造就上開5 筆土地之應有部分各為三分之一。各共有人就
    系爭土地並無不分割之特約，系爭土地亦無不能分割之情形
    ，且兩造無法達成分割協議，爰訴請裁判分割系爭土地。又
    因被告於系爭土地上有已辦理保存登記之同段31建號即門牌
    為銅鑼村中正路133 號之建物（下稱系爭中正路133 號建物
    ）存在，為免影響經濟價值及被告使用方便，應由被告取得
    如附圖所示編號甲部分之土地，另編號乙、丙部分則由原告
    李俊仁及李俊禮取得。惟此部分之土地面臨主要道路，地價
    較高，其土地價值與原告所取得之部分顯不相當，故被告應
    再補償原告相當金額等語。並聲明如主文第1 至2 項所示。
二、被告則以：系爭482 地號土地為道路用地，且現為苗栗縣銅
    鑼鄉○○路使用中，為供公眾使用之道路，且面積僅為11平
    方公尺，當無分割之必要。另被告於系爭土地另有門牌號碼
    苗栗縣銅鑼鄉○○街9 號、11號之建物，而此二建物對於系
    爭土地存有法定租賃關係，縱使原告依其所提出之分割方案
    取得系爭土地後，仍無法排除此法定租賃關係，致生建物與
    土地所有權分離之情形，故原告並無單獨取得系爭土地所有
    權之利益。為使建物及土地所有權合一並減少紛爭，請將系
    爭129 地號等4 筆土地分歸由被告單獨取得，另朝陽段48 2
    地號土地則不分予割。同時被告願意補償原告二人各新臺幣
    （下同）5,100,000 元等語，資為抗辯。
三、按除因物之使用目的不能分割或契約定有不能分割之期限者
    外，各共有人得隨時請求分割共有物；共用物之分割，不能
    協議決定者，法院得依任何共有人之聲請，為裁判分割，民
    法第823 條第1 項、第824 條第2 項前段分別定有明文。查
    原告主張：上開土地為兩造所共有，應有部分各為三分之一
    ，兩造就系爭土地無不分割之約定，且無法協議分割之事實
    等情，業據其提出土地登記謄本附卷可參（見本院卷第9 至
    18頁），且為被告所不爭執，自堪信為真實。又被告雖抗辯
    系爭482 地號土地為道路用地，依其使用目的應不宜分割，
    然查，該地號土地乃係系爭中正路133 號建物屋前面臨中正
    路之騎樓空地，目前僅供系爭中正路113 號建物出入中正路
    所使用，並非供一般公眾使用，此觀諸地籍謄本及苗栗縣銅
    鑼地政事務所繪測之土地複丈成果圖、及本院現場勘驗照片
    自明（見本院卷第8 頁、第81頁、第79頁），故應認該地號
    土地並無不可分割之情形，是被告所辯，尚屬無據，並不足
    為採。從而，揆諸前開說明，原告基於土地共有人之共有物
    分割請求權，訴請裁判分割，於法即無不合，應予准許。
四、次按共有物分割之方法，不能協議決定者，法院得因任何共
    有人之聲請，命為下列之分配：(一)以原物分配於各共有人，
    但各共有人均受原物之分配顯有困難者，得將原物分配於部
    分共有人（如共有人中有未受分配或不能以其應有部分受分
    配者，得以金錢補償之）；(二)原物分配顯有困難時，得變賣
    共有物，以價金分配於各共有人；或以原物之一部分分配於
    各共有人，他部分變賣，以價金分配於各共有人。共有人相
    同之數不動產，除法令另有規定外，共有人得請求合併分割
    。為民國98年1 月23日修正施行之民法第824 條第2 、4 項
    所明定。而請求分割共有物之訴，應由法院依民法第824 條
    命為適當之分配，不受任何共有人主張之拘束，審判上共有
    物分割方法，在德、日、瑞民法，固以原物分割為原則，價
    金分配為例外，但我國民法對於二者，則無分軒輊，均應由
    法院斟酌當事人之聲明、共有物之性質、經濟效用及全體共
    有人之利益等公平決定之（最高法院74年度第1 次民事庭會
    議決議意旨參照）。經查：
  (一)系爭土地中除西田洋段130 地號土地之地目為水外，地目皆
    為建，面積合計共為778.98平方公尺，目前於上開土地上坐
    落有中正路133 號之辦理保存登記建物及其增建部份，另有
    武聖街9 、11號之未辦保存登記之建物，而中正路133 號現
    為原告李俊仁使用，大門面臨中正路；武聖街9 、11號現則
    為被告所使用，其大門皆面臨武聖街，另武聖街11號建物前
    有一空地等情，業經本院於99年9 月20日會同銅鑼地政事務
    所人員到現場勘驗無誤，並製有勘驗筆錄、現場照片（見本
    院卷第69至79頁) 及99年10月1 日銅鑼地政事務所繪製之複
    丈成果圖（見本院卷第81頁）附卷可憑。
  (二)原告主張中正路133 號建物為被告所有之情，業據其所提出
    之建物登記謄本在卷可參（見本院卷第22頁），且為被告所
    不爭執，堪信為真實。至原告主張武聖街9 、11號建物應為
    原告二人與被告所共有，且應有部分各為三分之一等語，則
    查，依被告所提出之遺產分割繼承契約書（見本院卷第89至
    12 5頁），可知該武聖街9 號建物原係由訴外人即被告之夫
    李俊義單獨繼承取得，於李俊義死亡後再由被告繼承取得，
    且被告提出之臺灣高等臺中分院99年度上易字第267 號判決
    亦同此認定，故該武聖街9 號建物應係被告單獨取得無疑。
    又武聖街11號建物原係該武聖街9 號建物之增建部份之情，
    有本院依職權調取本院95年度執字第1476號強制執行案件之
    查封筆錄及銅鑼地政事務所95年4 月11日之建物測量成果圖
    在卷可佐（見本院95年度執字第1476號第52頁及背面、第65
    頁），故武聖街11號建物之所有權亦應屬被告所有。是原告
    主張其對武聖街9 、11號建物各有應有部分三分之一等語，
    顯屬無據，不足為採。
  (三)承上，雖系爭土地上之建物皆為被告所有，然查，中正路13
    3 號建物及武聖街9 號建物之結構皆為木造而武聖街11號建
    物則為鐵皮屋，此有本院99年9 月20日勘驗當日所攝現場照
    片在卷可參（見本院卷第76至79頁) 。且武聖街9 號及中正
    路133 號建物98年度之課稅現值僅分別為20,400元及42,000
    元之情，有苗栗縣政府稅務局房屋稅籍證明附卷可參（見本
    卷第178 至181 頁），足見該等建物之價值均不高。反之，
    系爭土地經本院送鑑價後，得知其價值高達31,825,243元，
    有歐亞不動產估價師聯合事務所之估價報書（見該報告書第
    38 頁 ）在卷可稽，按兩造之應有部分換算結果，其等各自
    所能分得之價值亦高達約有10,608,414元之譜（元以下四捨
    五入），明顯高於該等建物之價值甚多，故在考量分割方案
    時，自不應遷就被告所有之建物之存在，而影響到原告可得
    分配系爭土地之權益。又縱使如被告所稱其所有之該等建物
    於系爭土地上有法定租賃關係存在，然此僅是原告於裁判分
    割後得否請求被告拆屋還地之問題，與原告能否單獨取得系
    爭土地之所有權並無必然之關連性。是被告抗辯稱該等建物
    對於系爭土地有法定租賃關係，縱原告分得系爭土地，亦不
    能請求被告拆屋還地，因此原告取系爭土地不僅無益，更屬
    無用，因而要求將系爭土地全部分歸被告所有等語，則屬無
    據，尚不足採。
  (四)次查，系爭129 地號等4 筆土地及系爭482 地號土地之使用
    分區，依都市計畫法分別劃定為住宅區○道路用地，而其中
    僅系爭129 地號等4 筆土地得為合併分割等情，有苗栗縣銅
    鑼公所都市計畫土地使用分區證明書及苗栗縣銅鑼地政事務
    所99年12月2 日銅地一字第09900006153 號函等在卷可憑（
    見本院卷第182 頁、第227 至228 頁），故上開土地中僅其
    中系爭129 等4 筆土地可以合併分割，至於系爭482 土地則
    無法與上開4 筆土地合併分割。雖然系爭482 地號土地無法
    與系爭129 等4 筆土地合併分割，然因該482 地號土地之面
    積僅有11.81 平方公尺，此有土地登記第二類謄本在卷可稽
    ，倘若將該482 地號土地單獨以原物按應有部分之比例分配
    予兩造，則恐將使該土地過於細分，有礙系爭土地將來之利
    用。況且，系爭482 地號土地乃係中正路133 號建物屋前面
    臨中正路之騎樓空地，為系爭138 地號土地出入中正路所需
    使用，故為求土地利用之完整性，爰將系爭482 地號土地單
    獨分配予分得如附圖所示編號甲部分之人所有，以利其與其
    他土地，例如系爭138 地號等土地合併使用，以增益其經濟
    價值。
  (五)其次，又考量系爭中正路133 號建物為被告所有，且為保存
    登記建物，其坐落位置又大致位於如附圖所示編號甲部分，
    且原告李俊仁亦經臺灣高等法院台中分院以99年度上易字第
    267 號民事判決其應將上開中正路133 號建物騰空遷讓返還
    與被告，而原告又陳明願意將該編號甲部分分配予被告取得
    ，故爰將編號甲部分分配予被告取得，應屬適當。另其餘如
    附圖所示編號乙、丙部分，則依原告之主張，依序分配予原
    告李俊仁、李俊禮取得。
  (六)綜上，本院認為原告所提之分割方案應屬合理可行之分割方
    法。爰採行原告所主張之分割方案，將系爭土地予以分割如
    主文第1 項所示。
五、再按法院裁判分割共有物，除應斟酌各共有人之利害關係及
    共有物之性質外，尚應斟酌共有物之價格、經濟效用以及全
    體共有人之利益等公平決之。倘共有人中有不能按其應有部
    分受分配，或所受分配之不動產，其價格不相當時，法院非
    不得命以金錢為補償（最高法院57年度台上字第211 號判例
    意旨參照）。另按以原物為分配時，如共有人中有未受分配
    ，或不能按其應有部份受分配者，得以金錢補償之，民法第
    824 條第3 項訂有明文規定。本件如依原告所主張之分割方
    法分割上開土地，則由於系爭482 地號土地，原告等人並未
    受到分配，且系爭129 等4 筆土地合併分割部份，被告亦未
    能完全按其應有部分全部受分配，再加上由於被告所分配如
    附圖所示編號甲部分土地，其坐落位置所面臨之中正路為苗
    栗縣銅鑼鄉○○○道路，且其剛好位於中正路與武勝街交岔
    路口處，其所在位置顯然較編號乙、丙部分土地為佳，故上
    開三部分土地之地之價值亦應有差異。從而，揆諸上開規定
    ，本院爰囑託歐亞不動產估價師聯合事務所鑑定兩造間應各
    自補償之金額為多少元？經鑑定結果被告所應補償予原告之
    金額分別為如附表一所示，此有該估價報告書（見該報告書
    第38頁）可稽。又上歐亞宇不動產估價師聯合事務所之鑑定
    乃依據比較估價法及土地開發分析等二種估價方法，並參考
    系爭土地所在之位置及鄰近相關地段土地之市價價格等因素
    所作成，足見該不動產估價師事務所已就影響系爭土地價值
    之情事均仔細調查並考量，並依據上述估價原理區分地價，
    自屬貼近現狀及市場價值，應為可採。準此，爰定其補償依
    據如主文第2 項所示。
六、末按分割共有物糾紛，核其性質，兩造本可互換地位，則原
    告提起本訴雖依法有據，然被告之應訴又係法律規定所不得
    不然，其抗辯自為申張或防衛權利所必要，倘由敗訴當事人
    負擔全部訴訟費用，將顯失公平，本院認應由兩造依應有部
    分比例分擔訴訟費用較為允洽，爰依職權判決如主文第3 項
    所示。
七、本件事證已臻明確，兩造其餘攻擊防擊方法及舉證，經審酌
    於判決結果無影響，爰不逐一論述，併予敘明。
八、訴訟費用負擔之依據：民事訴訟法第80條之1 。
中    華    民    國  100     年    5     月    19    日
                  民事庭法  官  王炳人
以上正本係照原本作成。
如對本判決上訴，須於判決送達後20日內向本院提出上訴狀。
如委任律師提起上訴者，應一併繳納上訴審裁判費。
                        書記官  許慈郁
中    華    民    國  100     年    5     月    19    日
附表一：
┌──┬───┬──┬──────┐
│ 編 │共有人│分配│應受補償金額│
│ 號 │      │位置│（新臺幣）  │
├──┼───┼──┼──────┤
│  1 │李俊仁│ 乙 │931,405 元  │
├──┼───┼──┼──────┤
│  2 │李俊禮│ 丙 │554,380 元  │
└──┴───┴──┴──────┘
附表二：
┌──┬────────┬──────────┐
│ 編 │     共有人     │ 訴訟費用應負擔比例 │
│ 號 │                │                    │
├──┼────────┼──────────┤
│  1 │     江卉妤     │     1/3            │
├──┼────────┼──────────┤
│  2 │     李俊仁     │     1/3            │
├──┼────────┼──────────┤
│  3 │     李俊禮     │     1/3            │
└──┴────────┴──────────┘